【裁判字號】    96,上訴,4966
【裁判日期】    970402
【裁判案由】    銀行法
【裁判全文】
臺灣高等法院刑事判決                96年度上訴字第4966號
上  訴  人
即  被  告  甲○○
選任辯護人  李承志律師
            連復淇律師
            王怡今律師
上列上訴人因違反銀行法案件，不服臺灣板橋地方法院96年度訴
字第181號，中華民國96年10月12日第一審判決（起訴案號：臺
灣板橋地方法院檢察署95年度偵字第19600號，併辦案號：臺灣
板橋地方法院檢察署96年度偵字第2834號），提起上訴，本院判
決如下：
    主  文
上訴駁回。
    事  實
一、甲○○和詹文輝（業經原審判處罪刑確定）明知非銀行不得
    經營辦理國內外匯兌業務，竟基於共同違法辦理國內外匯兌
    業務之犯意聯絡，未經主管機關許可，自民國91年1月間起
    至94年8月31日止，接受不特定客戶之委託，從事臺灣與中
    國大陸兩地間之匯兌業務，其方式係由詹文輝以其不知情之
    妻妹薛素英及其女詹惠如所開立之中國國際商業銀行（現更
    名為兆豐國際商業銀行）三重分行帳號00000000000號、
    00000000000號帳戶，供如附表一、二所示之不特定客戶（
    欲將資金從臺灣匯至中國大陸）將新臺幣匯入該等帳戶內，
    客戶於匯款後即將匯款收據（俗稱水單）傳真或以電話通知
    詹文輝，並告知中國大陸之收款人、匯款帳戶等資料，詹文
    輝再依當日媒體刊登之匯率換算表，通知甲○○在中國大陸
    廣東省東莞將依當日匯率換算表換算後之人民幣款項匯至附
    表一、二所示之不特定客戶所指定之帳戶內，以此方式賺取
    匯率價差之利益，而共同非法經營辦理臺灣與中國大陸之匯
    兌業務。
二、案經法務部調查局航業海員調查處移送臺灣板橋地方法院檢
    察署檢察官偵查起訴。
    理  由
一、按刑事訴訟法第159條第1項規定：被告以外之人於審判外之
    言詞或書面陳述，除法律有規定外，不得作為證據。惟同法
    第159條之5第1、2項亦規定：經當事人於審判程序同意作為
    證據，法院審酌該言詞陳述或書面陳述作成時之情況，認為
    適當者，亦得為證據；當事人、代理人或辯護人於法院調查
    證據時，知有第159條第1項不得為證據之情形，而未於言詞
    辯論終結前聲明異議者，視為有前項之同意（指同條第1項
    之同意作為證據）。此乃第159條第1項所容許，得作為證據
    之例外規定之一。本案被告甲○○、選任辯護人及檢察官於
    言詞辯論終結前，均未就所調查之證據主張有刑事訴訟法第
    159條第1項不得為證據之情形，是本案經調查之證據均有證
    據能力，合先敘明。
二、被告甲○○之選任辯護人陳稱：原審未就共同被告部分依法
    分離審判程序，其程序上有瑕疵云云。按刑事審判程序之被
    告，乃當事人之一造，有本於訴訟主體之地位而參與審判之
    權利，並有接受辯護人協助及保持緘默之權，且無自證己罪
    之義務。此項權利，屬憲法上所保障之人民訴訟基本權，不
    因係合併或追加起訴之共同被告，而加以剝奪。從而被告在
    同一審判程序中，性質上不能同時兼具證人之雙重身分；但
    合併審判之共同被告，其陳述如不利於其他共同被告，且利
    害相反時，倘以其未經彈劾之陳述，作為認定其他共同被告
    犯罪事實之證據，自亦侵害該其他共同被告之詰問權。故刑
    事訴訟法第287條之1第1項規定：「法院認為適當時，得依
    職權或當事人或辯護人之聲請，以裁定將共同被告之調查證
    據或辯論程序分離或合併。」；同條第2項規定：「前項情
    形，因共同被告之利害相反，而有保護被告權利之必要者，
    應分離調查證據或辯論」，使分離程序後之共同被告立於證
    人之地位，準用有關人證之規定，具結陳述，並接受其他共
    同被告之詰問，以兼顧共同被告之訴訟基本權及其他共同被
    告對證人之詰問權（最高法院94年度台上字第1059號、95年
    度台上字第3660號、96年度台上字第1108號判決意旨參照）
    。本件被告甲○○、共犯詹文輝係經檢察官合併起訴，由原
    審法院以同一訴訟程序合併審判，原審分離程序後，於被告
    甲○○涉犯本件違反銀行法案件中，命共犯詹文輝立於證人
    之地位而為陳述，詹文輝立於證人地位依法具結，並接受檢
    察官、被告甲○○之辯護人交互詰問，有原審96年9月11日
    審判筆錄可稽（見原審卷第162頁至第172頁）。原審依法分
    離程序，使詹文輝立於證人地位而為具結證述，並接受檢察
    官、被告甲○○之辯護人交互詰問，其所踐行之訴訟程序，
    並無違法或瑕疵可言。被告甲○○之選任辯護人辯稱原審未
    就共同被告部分依法分離審判程序，其程序上有瑕疵云云，
    並無理由。
三、訊據上訴人即被告甲○○否認有上揭犯行，辯稱：伊89年起
    在中國大陸經營上島咖啡，詹文輝有入股百分之10，93年間
    詹文輝退股，伊將他的股份買回來，要付給他人民幣520 萬
    元，因沒有辦法1次給付，所以陸陸續續還他，詹文輝叫伊
    把錢交付予其指定的人，或以匯款方式匯至詹文輝所指定之
    中國大陸帳戶內，伊只是單純償還詹文輝之退股金，伊現在
    尚欠他人民幣1百多萬元，每個月要付給他人民幣1萬5千元
    之利息，詹文輝在臺灣以薛素英、詹惠如之帳戶從事臺灣與
    中國大陸匯兌業務之事，伊並不知情，伊並無與詹文輝共同
    違反銀行法第29條之犯行云云。惟查：
(一)、共犯詹文輝使用其不知情之妻妹薛素英及其女詹惠如所開立
    之中國國際商業銀行（現更名為兆豐國際商業銀行）三重分
    行帳號00000000000號、00000000000號帳戶，而經營臺灣與
    中國大陸匯兌業務之事實，業據詹文輝於原審自白不諱（見
    原審96年9月4日審判筆錄）。此與證人即共犯詹文輝之妻妹
    薛素英於警詢、檢訊證稱：伊將所開立之中國國際商業銀行
    三重分行帳號00000000000號帳戶借給詹文輝使用，詹文輝
    只告訴伊要到大陸做生意使用，並不清楚實際用途等語（見
    臺灣板橋地方法院檢察署95年度偵字第19600號偵查卷第31
    頁至第32頁、第216頁至第217頁）；證人即共犯詹文輝之女
    詹惠如於警詢中陳稱：伊將所開立之中國國際商業銀行三重
    分行帳號00000000000號帳戶借給詹文輝使用，詹文輝只告
    訴伊要到大陸做生意使用，並不清楚實際用途等語（見臺灣
    板橋地方法院檢察署96年度偵字第2834號偵查卷第10頁至第
    11 頁）；以及證人即將資金從臺灣匯至中國大陸之客戶即
    王天海、吳月亮、溫森錦、武允良、陸哲之、彭濟玲、賴雅
    玲、李桔明等於警詢、偵查，謝鳳珠於警詢、原審，詹惠如
    、廖大權、張文想、彭雲光、徐士峰、張獻章、林文郎、溫
    秀惠、黃燦焜、林錕芳、施錦成、朱姵陵、任明珠等於警詢
    ，均證述其等將資金匯入詹文輝所指定之上開中國國際商業
    銀行三重分行帳號00000000000號或00000000000號帳戶，進
    行臺灣與中國大陸匯兌業務等情（見臺灣板橋地方法院檢察
    署95年度偵字第19600號偵查卷第33頁至第34頁、第36頁至
    第39頁、第45頁、第46頁、第50頁、第51頁、第53頁、第54
    頁、第57頁至第59頁、第63頁至第65頁、第68頁至第71頁、
    第75頁、第76頁、第78頁至第80頁、第88頁、第89頁、第
    106頁至第109頁、第140頁、第141頁、第144頁、第145頁、
    第148頁、第149頁、第152頁、第153頁、第161頁、第162頁
    、第170頁、第171頁、第177頁、第178頁、第203頁、第204
    頁、96年度偵字第2834號偵查卷第13頁至第15頁、第17頁至
    第19頁、第21頁至第23頁、第25頁至第28頁、第30頁至第32
    頁、第34頁至第36頁、第38頁至第40頁、第42頁至第45頁、
    原審96年9月4日審判筆錄），互核相符。並經證人即承辦警
    員江支展於原審具結後證述：本件係伊所承辦，由於當時臺
    灣與中國大陸是不能通匯的，伊調閱薛素英之中國國際商業
    銀行三重分行帳號00000000000號帳戶中一些匯款筆數比較
    多的人並傳喚作證，作證後發覺資金確實透過薛素英該帳戶
    轉到大陸去，確定收款後，大陸那邊的人會將等額的款項交
    給臺灣客戶指定的人或帳戶等語明確（見原審96年9月11 日
    審判筆錄）。此外，並有薛素英、詹惠如上開帳戶之交易明
    細表各1份、臺灣土地銀行入戶電匯申請書1紙、建華銀行（
    現更名為永豐商業銀行）匯款委託書3紙、華南商業銀行匯
    款申請書1紙在卷可稽（見95年度偵字第19600號偵查卷第12
    頁至第24頁、第35頁、第66頁、第77頁、96年度偵字第2834
    號偵查卷第48頁至第142頁），足徵共犯詹文輝此部分之自
    白與事實相符。
(二)、共犯詹文輝於警詢中供稱：「臺灣的匯款人匯款時，也會告
    訴我指定匯款的大陸帳戶，收到匯款後，我即告訴在大陸的
    甲○○，要他在特定時間準備人民幣匯款給臺灣匯款人指定
    的大陸收款人帳戶。」、「吳月亮等人（即吳月亮、武允良
    、彭雲光、陸哲之、王天海、李桔明、許坤榮、徐士峰、張
    獻章）確有匯款至薛素英中國國際商業銀行三重分行000000
    00000帳戶，我收款後即要在大陸的甲○○交付等值人民幣
    予吳月亮等人指定之大陸帳戶。」、「廖大權確有匯款至薛
    素英中國國際商業銀行三重分行00000000000帳戶，我收款
    後即要在大陸的甲○○交付等值人民幣予廖大權指定之大陸
    帳戶。」、「溫森錦確有匯款至薛素英中國國際商業銀行三
    重分行00000000000帳戶，我收款後即要在大陸的甲○○交
    付等值人民幣予溫森錦指定之大陸帳戶。」、「．．．相片
    中之男子即係我從事地下通匯業務，收款後在大陸交付等值
    人民幣予匯款人指定之大陸帳戶之甲○○。」等語（見95年
    度偵字第19600號偵查卷第25頁至第28頁）。於偵查中供稱
    ：「臺灣的匯款人，他們從臺灣匯款到薛素英的帳戶，然後
    我再跟甲○○的會計說匯款到我指定的大陸匯款人帳戶。」
    、「（甲○○在何處幫你這樣做？）他在廣東的東莞幫我這
    樣做。」、「（臺灣匯款人將款項匯入後，是否要聯絡你，
    並將水單傳真給你？）要。有時候有，有時候沒有，或者是
    用電話通知的方式。他們會在水單上註明大陸收款人之姓名
    、電話或帳號。」、「（新臺幣兌換成人民幣的匯率如何計
    算？）根據媒體的報導來換算新臺幣兌換人民幣之匯率。」
    、「（是否經本署以95年度偵字第19600號起訴？）與本件
    （即併辦之附表二部分）為同一個案件，方式一樣。只是1
    個是薛素英帳戶，另一個是詹惠如的帳戶……我之前大陸公
    司上島咖啡要退股金給我，我跟公司指定把錢匯到那些借款
    人的帳戶。」等語（見95年度偵字第19600號偵查卷第221頁
    至第222頁、96年度偵字第2834號偵查卷第168頁）。可知確
    係詹文輝將附表一、二所示之新臺幣換算成定值之人民幣，
    再指示被告甲○○將定值之人民幣匯款至附表一、二之客戶
    所指定之中國大陸帳戶內無訛。又被告之選任辯護人於本院
    聲請傳喚證人溫森錦、廖大權、黃燦焜到庭說明被告甲○○
    是否依詹文輝指示將人民幣匯入其等指定之帳戶乙節（見本
    院卷第54頁）。惟證人溫森錦、廖大權、黃燦焜均已證稱確
    有匯款將資金匯入詹文輝所指定之上開中國國際商業銀行三
    重分行帳號00000000000號或00000000000號帳戶，進行臺灣
    與中國大陸匯兌業務等情，詹文輝亦證稱確有指示被告甲○
    ○將人民幣匯入上開證人指定之帳戶，均已如前述。是故，
    證人溫森錦、廖大權、黃燦焜先將新臺幣匯入至詹文輝所指
    定之上開帳戶後，再由詹文輝指示被告甲○○將人民幣匯入
    上開證人指定之帳戶之事實，已堪認定。且被告甲○○身為
    上島咖啡之負責人，有其業務，除親自匯款外，亦有交代他
    人為匯款事宜之可能，證人溫森錦、廖大權、黃燦焜僅能證
    明確有匯兌人民幣之情形，如何證明是誰將人民幣匯入其等
    指定之帳戶？因此，被告之選任辯護人於本院聲請傳喚證人
    溫森錦、廖大權、黃燦焜到庭作證，核無必要，附此敘明。
(三)、被告甲○○雖以上詞置辯，惟其於原審供稱：收購詹文輝之
    前投資之上島咖啡之股份，並未簽訂任何書面文件，且亦無
    法提供因支付退股金人民幣4百多萬元而匯款至詹文輝所指
    定之大陸帳戶之明細等語（見原審96年9月11日審判筆錄）
    ，就收購股份未簽訂書面契約，及以匯款支付退股金卻無匯
    款明細等節，顯違常情。何況被告甲○○亦稱無法提出93年
    9月至94年間按月給付予被告詹文輝之積欠退股金之利息1萬
    5千元之憑證。再依被告甲○○提出之廣東上島咖啡食品有
    限公司之2003年12月股利分配明細表記載詹文輝持股5%，分
    配金額150,000元及93年1月13日之轉帳傳票記載支付詹文輝
    之公司分紅人民幣150,000元等情，可知詹文輝於93年1月間
    尚為廣東上島咖啡食品有限公司之股東，惟從附表一、二所
    示，附表一、二匯款人之匯款時間自91年1月起至94年8月31
    日止，長達3年多之久，核與被告甲○○供稱其支付人民幣
    420萬元退股金予詹文輝之時間是在退股後約1個月內等語不
    符（見原審96年9月11日審判筆錄）。再者，附表一、二之
    匯款人匯款之金額高達1億多元，亦遠多於被告甲○○所稱
    之退股金人民幣420萬元（約新臺幣1千7百多萬元），故被
    告甲○○上開所辯，顯係事後卸責之詞，委不可採。詹文輝
    雖於原審附和其詞，改稱：其係僱用大陸女子郭佩娟在大陸
    地區幫其處理交款予客戶指定之人或匯款至客戶指定之帳戶
    事宜，並非係被告甲○○在大陸幫其匯款至客戶指定之帳戶
    云云，惟詹文輝供稱其已5、6年未至大陸地區，且僅係以電
    話僱用大陸女子郭佩娟等語，則大陸女子郭佩娟如何有高達
    1億5千萬元之金錢可交款予客戶所指定之人或帳戶？詹文輝
    如何僅以電話聯絡即將高達1億5千萬元之金錢交予他人？故
    詹文輝於原審之證詞，係迴護被告甲○○之詞，亦不可採，
    自以被告詹文輝於警詢、偵查中之供詞為可採，故被告甲○
    ○、詹文輝2人共同非法辦理臺灣與中國大陸之匯兌業務，
    亦堪認定。另被告及其選任辯護人於本院聲請傳喚證人即上
    島咖啡會計葉玉瑛、以及證人即共犯詹文輝之妻薛秀鳳到庭
    作證，以證明被告甲○○與詹文輝確有辦理退股金乙節（見
    本院卷第53頁、第54頁、第96頁背面、第98頁背面）。然查
    ：被告甲○○為上島咖啡負責人，葉玉瑛為上島咖啡會計，
    則被告甲○○與葉玉瑛有僱傭關係，所為證詞之可信性，已
    有疑問；且被告甲○○所稱收購詹文輝之前投資之上島咖啡
    之股份一事，並未簽訂任何書面文件，且亦無法提供因支付
    退股金人民幣4百多萬元而匯款至詹文輝所指定之大陸帳戶
    之明細，就收購股份未簽訂書面契約，及已匯款支付退股金
    卻無匯款明細等節，顯違常情。何況被告甲○○亦稱無法提
    出93年9月至94年間按月給付予被告詹文輝之積欠退股金之
    利息1萬5千元之憑證，是故，被告甲○○辯稱：伊係因收購
    詹文輝之前投資上島咖啡之股份，為償還詹文輝之退股金，
    方依詹文輝之指示把錢交付予其指定的人，或以匯款方式匯
    至詹文輝所指定之大陸地區帳戶云云，並不足採，已如前述
    。因此，被告甲○○及其選任辯護人於本院聲請傳喚證人葉
    玉瑛、薛秀鳳到庭作證，均核無必要，附此敘明。又被告及
    其選任辯護人於本院聲請傳喚詹文輝到庭作證（見本院卷第
    38頁背面、第53頁、第95頁背面），然詹文輝於原審已立於
    證人地位而為具結證述，並接受檢察官、被告甲○○之辯護
    人交互詰問，被告及其選任辯護人於本院聲請再次傳喚詹文
    輝到庭作證，亦無必要，併予敘明。
(四)、另被告之選任辯護人聲請函調詹文輝及其配偶薛秀鳳自91年
    1月間起至94年8月31日止之入出境資料，以證明詹文輝已5
    、6年未進入中國大陸，以及薛秀鳳於此期間進入中國大陸
    辦理退股金事宜乙節（見本院卷第54頁、96頁背面）。然縱
    認詹文輝已5、6年未進入中國大陸，或薛秀鳳於此期間內確
    有進入中國大陸之情形，均不能證明薛秀鳳進入中國大陸係
    辦理退股金事宜，亦無從為被告有利或不利之認定。因此，
    被告之選任辯護人上開聲請，核無必要，亦予說明。
(五)、至於附表二、編號1之客戶謝鳳珠匯入詹惠如上開帳戶內之
    金額雖為52,699,296元，惟證人謝鳳珠於警詢及原審均證稱
    其中約4千萬元是其借貸予詹文輝之款項，並非係其匯至中
    國大陸之款項等語，且詹文輝亦供稱確有向證人謝鳳珠借款
    4 千萬元等語，自應從有利被告之認定。因此，本院認為謝
    鳳珠匯至中國大陸之金額為1千2百多萬元，附此敘明。
(六)、綜上所述，被告甲○○上開所辯，顯係事後卸責之詞，委不
    可採，詹文輝於原審附和其詞，係迴護之詞，亦不可採。是
    以，本案事證明確，被告甲○○和詹文輝共犯非法經營辦理
    臺灣與中國大陸匯兌業務之犯行，洵堪認定，應依法論科。
四、查被告行為後，刑法部分條文業經修正公布，並均於95年7
    月1日施行。修正後刑法第2條第1項規定：「行為後法律有
    變更者，適用行為時之法律。但行為後之法律有利於行為人
    者，適用最有利於行為人之法律。」，此係規範行為後法律
    變更所生新舊法律比較適用之準據法，於修正刑法施行後，
    應適用修正後刑法第2條第1項規定之「從舊從輕」之原則為
    比較。關於罰金刑，刑法分則編各罪所定罰金刑之貨幣單位
    原為銀元，修正前刑法第33條第5款規定：「罰金：一元（
    銀元）以上。」，而依罰金罰鍰提高標準條例規定，就72年
    6月26日前修正之刑法部分條文罰金數額提高二至十倍，其
    後修正者則不提高倍數，並依現行法規所定貨幣單位折算新
    臺幣條例規定，以銀元一元折算新臺幣三元。修正後刑法第
    33條第5款規定：「罰金：新臺幣一千元以上，以百元計算
    之。」，刑法第33條第5款所定罰金貨幣單位經修正為新臺
    幣後，刑法分則各罪所定罰金刑之貨幣單位亦應配合修正為
    新臺幣，為使刑法分則編各罪所定罰金之最高數額與刑法修
    正前趨於一致，乃增訂刑法施行法第1條之1：「中華民國94
    年1月7日刑法修正施行後，刑法分則編所定罰金之貨幣單位
    為新臺幣。94年1月7日刑法修正時，刑法分則編未修正之條
    文定有罰金者，自94年1月7日刑法修正施行後，就其所定數
    額提高為三十倍。但72年6月26日至94年1月7日新增或修正
    之條文，就其所定數額提高為三倍。」。從而，刑法分則編
    各罪所定罰金刑之最高數額，於上開規定修正後並無不同，
    惟修正後刑法第33條第5款所定罰金刑最低數額，較之修正
    前提高，自以修正前刑法第33條第5款規定有利於被告。又
    刑法第28條原規定：「二人以上共同『實施』犯罪之行為者
    ，皆為正犯。」新法修正為：「二人以上共同『實行』犯罪
    之行為者，皆為正犯。」將舊法之「實施」修正為「實行」
    。原「實施」之概念，包含陰謀、預備、著手及實行等階段
    之行為，修正後僅共同實行犯罪行為始成立共同正犯。是新
    法共同正犯之範圍已有限縮，排除陰謀犯、預備犯之共同正
    犯。新舊法就共同正犯之範圍既因此而有變動，自屬犯罪後
    法律有變更，而非僅屬純文字修正，應有新舊法比較適用之
    問題（最高法院96年度台上字第1323號判決、臺灣高等法院
    暨所屬法院96年11月28日法律座談會刑事類提案第1號研討
    結果參照），且倘比較結果對被告並無較為有利，即應依刑
    法第2條第1項前段之規定，適用行為時之法律，方為適法（
    最高法院96年度台上字第934號、第1037 號、第2566號判決
    意旨參照）。本件被告係基於共同犯罪之意思而參與犯罪構
    成要件行為之犯罪，不論新法、舊法，均構成共同正犯，上
    述刑法第28條之修正內容，對被告並無較為有利，依刑法第
    2條第1項前段之規定，應適用行為時即修正前刑法第28條規
    定。另行為時即修正前刑法第59條原規定「犯罪之情狀可憫
    恕者，得酌量減輕其刑」，修正為「犯罪之情狀顯可憫恕，
    認科以最低刑度仍嫌過重者，得酌量減輕其刑。」惟此規定
    ，為法院就刑之酌減審認標準見解之明文化，非屬法律之變
    更，無新舊法比較之問題，應依一般法律適用原則，適用裁
    判時法（最高法院95年度第8次、第21次刑事庭會議決議參
    照）。
五、查銀行法第125 條第1 項雖於93年2 月4 日修正，並自同年
    月6日起生效，然被告等之犯罪行為係繼續至94年8月31日止
    ，自無比較新舊法之情形，核先敘明。按銀行法第29條第1
    項所稱「匯兌業務」，係指行為人不經由現金之輸送，而藉
    與在他地之分支機構或特定人間之資金清算，經常為其客戶
    辦理異地間款項之收付，以清理客戶與第三人間債權債務關
    係或完成資金轉移之行為。而「國內外匯兌」則係謂銀行利
    用與國內異地或國際間同業相互劃撥款項之方式，如電匯、
    信匯、票匯等，以便利顧客國內異地或國際間交付款項之行
    為，代替現金輸送，了結國際間財政上、金融上及商務上所
    發生之債權債務，收取匯費，並可得無息資金運用之一種銀
    行業務而言。是凡從事異地間寄款、領款之行為，無論是否
    賺有匯差，亦不論於國內或國外為此行為，均符合銀行法該
    條項「匯兌業務」之規定（最高法院95年度台上字第5910號
    判決意旨參照）。又所謂「辦理國內外匯兌業務」，係指經
    營接受匯款人委託將款項自國內甲地匯往國內乙地交付國內
    乙地受款人、自國內（外）匯往國外（內）交付國外（內）
    受款人之業務，諸如在臺收受客戶交付新臺幣，而在國外將
    等值外幣交付客戶指定受款人之行為即屬之；換言之，辦理
    國內外匯兌業務，無論係以自營、仲介、代辦或其他安排之
    方式，行為人不經由全程之現金輸送，藉由與在他地之分支
    機構或特定人間之資金清算，經常為其客戶辦理異地間款項
    之收付，以清理客戶與第三人間債權債務關係或完成資金轉
    移之行為，均屬銀行法上之「匯兌業務」，最高法院92年度
    台上字第2040號判決、95年台上字第1327號判決、臺灣高等
    法院91年度上訴字第983號判決、92年度上訴字第1463號均
    採同旨，此外，另有中央銀行外匯局台央外柒字第2519號
    函、財政部85年9月4日台融局(一)字第85249505號函可參。從
    而，本件共犯詹文輝未經現金之輸送，而藉由在中國大陸負
    責之被告甲○○，以新臺幣兌換人民幣之匯率，訂出新臺幣
    兌換人民幣之匯價後，將有需求之不特定客戶之資金，先在
    臺灣匯入相當數額之新臺幣，再在中國大陸領取等值之人民
    幣之方式，為不特定之客人完成資金之移轉，即具有將款項
    由甲地匯往乙地之功能，屬於辦理匯兌業務之範圍，應受銀
    行法第29條第1項規定之規範。核被告甲○○所為，係違反
    銀行法第29條第1項之規定，應依同法第125條第1項規定論
    處。被告甲○○與詹文輝間，有犯意聯絡及行為分擔，應依
    行為時即修正前刑法第28條之規定論以共同正犯。又銀行法
    第29 條之非法辦理國內外匯兌業務，所稱「業務」係指基
    於社會地位、繼續經營，本質上即具有反覆性及延時性，被
    告甲○○雖多次為非法匯兌之行為，乃屬業務之範圍內，為
    繼續犯之包括一罪，無連續犯之適用。另公訴人雖未就被告
    等移送併辦之附表二所示之部分犯行起訴（96年度偵字第
    2834號），惟檢察官就犯罪事實一部起訴者，其效力及於全
    部，本院自得併予審理，附此敘明。再銀行法第125條之法
    定刑原為：「5年以下有期徒刑、拘役或科或併科25萬元以
    下罰金」，嗣於78年修正為：「1年以上7年以下有期徒刑，
    得併科新臺幣3百萬元以下之罰金」，嗣於89年11月1日修正
    為：「3年以上10年以下有期徒刑，得併科新臺幣1億元以下
    之罰金」，93年2月4日復修正為「3年以上10年以下有期徒
    刑，得併科新臺幣1千萬元以上2億元以下之罰金」，考其立
    法緣由及意旨之所以加重該條之法定刑，無非以社會游資氾
    濫，以驚人高利吸收民間游資之投資公司大幅增加，業務發
    展甚為迅速，其所吸收之資金規模，甚至不遜於地區合作社
    及中小企業銀行者，投資公司以高利向社會不特定之多數人
    收受款項或吸收資金，給予憑證，約定返還本金或高利之行
    為，不僅造成銀行存款之流失，更重要者係各投資公司於高
    利率之壓力下，大多從事炒做股票、外匯、房地產等投機性
    活動，經營風險偏高，一旦經濟不景氣或一時之週轉不靈，
    均有釀成金融風暴之可能，且該投資公司並非銀行，既未依
    法計繳存款準備金，其資金運用，亦不在銀行法約束之列，
    如允許一般投資公司向社會大眾收受存款，一旦失敗，甚至
    惡性倒閉，廣大存款人之利益必難獲得確保，而衍生諸多社
    會問題，鑑於投資公司以高利吸引民眾收取社會大眾游資，
    往往造成社會大眾財產上之損害，並損害國家正常之經濟及
    資金活動，因之該條重罰之目的在於藉由嚴懲地下投資公司
    以杜絕銀行法第29條所稱之非銀行不得經營「收受存款」或
    「受託經理信託資金」，至於辦理「國內外匯兌業務」，雖
    亦同為該條所規範，然非銀行辦理國內外匯兌，僅係違反政
    府匯兌管制之禁令，影響正常之金融秩序及政府對於資金之
    管制，惟對於一般社會大眾之財產並未造成任何影響，因之
    「國內外匯兌業務」與「收受存款」、「受託經理信託資金
    」固同列為銀行法第125條所應處罰之行為，然其不法內涵
    、侵害法益之範圍及大小則非可同一視之。本件被告等代客
    辦理國內外匯兌，即觸犯有期徒刑3年以上10年以下之重典
    ，惟事涉兩岸間政治、經濟現狀，致無法直接通匯，情節尚
    非惡重，又被告甲○○素行尚屬良好（有賭博罪前科，該案
    經法院判處罰金2000元，有本院被告前案紀錄表可稽，見本
    院卷第25頁），本件所生危害亦非重大，顯屬法重情輕，衡
    情顯可憫恕，依刑法第59條之規定，酌減輕其刑。原審同此
    認定，依銀行法第29條條第1項、第125條第1項、刑法第11
    條前段、第2條第1項前段、第59條、行為時即修正前刑法第
    28條之規定，並審酌本件事涉兩岸間政治、經濟現狀，致無
    法直接通匯，被告等代為辦理，情節尚非惡重，又被告甲○
    ○之素行尚屬良好，本件所生危害亦非重大，兼衡其等犯罪
    之時間、匯兌之金額及犯後之態度等一切情狀，量處被告甲
    ○○有期徒刑1年9月，並敘明被告甲○○所犯之罪為銀行法
    第125 條第1項之罪，所宣告之刑復逾有期徒刑1年6月，依
    中華民國九十六年罪犯減刑條例第3條第1項第15款之規定，
    不得減刑，核與減刑之要件不符，不得減刑。其認事用法均
    無不當，量刑亦屬妥適（惟原判決主文諭知「甲○○共同違
    反除法律另有規定者外，非銀行不得辦理國內外匯兌業務之
    規定」，顯為「甲○○共同違反除法律另有規定者外，非銀
    行不得經營辦理國內外匯兌業務之規定」之誤，應予更正，
    附此指明）。被告甲○○上訴意旨仍執前詞，否認本件犯罪
    ，然查：共犯詹文輝使用其不知情之妻妹薛素英及其女詹惠
    如所開立之中國國際商業銀行三重分行帳號00000000000號
    、00000000000號帳戶，而經營臺灣與中國大陸匯兌業務之
    事實，業據詹文輝於原審自白不諱。並經證人即共犯詹文輝
    之妻妹薛素英、證人即共犯詹文輝之女詹惠如、以及證人即
    將資金從臺灣匯至中國大陸之客戶即王天海、吳月亮、溫森
    錦、武允良、陸哲之、彭濟玲、賴雅玲、李桔明、謝鳳珠、
    詹惠如、廖大權、張文想、彭雲光、徐士峰、張獻章、林文
    郎、溫秀惠、黃燦坤、林錕芳、施錦成、朱姵陵、任明珠等
    證述明確。詹文輝將新臺幣換算成定值之人民幣，再指示被
    告甲○○將定值之人民幣匯款至上開客戶所指定之大陸地區
    帳戶內等情，亦據共犯詹文輝於警詢、檢訊證述明確。被告
    甲○○雖辯稱：伊係因收購詹文輝之前投資上島咖啡之股份
    ，為償還詹文輝之退股金，方依詹文輝之指示把錢交付予其
    指定的人，或以匯款方式匯至詹文輝所指定之中國大陸帳戶
    云云。惟渠所稱收購詹文輝之前投資之上島咖啡之股份一事
    ，並未簽訂任何書面文件，且亦無法提供因支付退股金人民
    幣4百多萬元而匯款至詹文輝所指定之大陸帳戶之明細，就
    收購股份未簽訂書面契約，及已匯款支付退股金卻無匯款明
    細等節，顯違常情。何況被告甲○○亦稱無法提出93年9月
    至94年間按月給付予被告詹文輝之積欠退股金之利息1萬5千
    元之憑證，是故，被告甲○○上開所辯，並不足採。綜上，
    被告甲○○與詹文輝共犯本件非法經營辦理臺灣與中國大陸
    匯兌業務之犯行，事證明確，洵堪認定，均已如前述。被告
    甲○○上訴意旨，並無理由，應予駁回。
據上論斷，應依刑事訴訟法第368條，判決如主文。
本案經檢察官鄭龍照到庭執行職務。
中    華    民    國    97    年    4     月    2     日
                  刑事第四庭  審判長法  官  沈宜生
                                    法  官  陳國文
                                    法  官  周煙平
以上正本與原本無異。
如不服本判決，應於收受送達後十日內向本院提出上訴書狀，其
未敘述上訴之理由者並得於提起上訴後十日內向本院補提理由書
（均須按他造當事人之人數附繕本）。
                                    書記官  陳雅加
中    華    民    國    97    年    4     月    3     日
附錄：本案論罪科刑法條全文
銀行法第125條第1項：
違反第 29 條第 1 項規定者，處 3 年以上 10 年以下有期徒刑
，得併科新臺幣1億元以下罰金。
附表一：
客戶匯入薛素英於中國國際商業銀行（現更名為兆豐國際商業銀
行）三重分行開立之帳號00000000000 號帳戶之明細表
┌──┬───────┬──────┬────────┐
│編號│匯款人        │匯款日期    │金額（新臺幣）  │
├──┼───────┼──────┼────────┤
│1   │王天海        │94.5.12     │574,000元       │
├──┼───────┼──────┼────────┤
│2   │吳月亮        │94.2.2    │540,000元     │
│    │              │94.3 .2   │600,000元     │
│    │              │            │合計1,140,000元 │
├──┼───────┼──────┼────────┤
│3   │吳怡沅        │94.2.22   │250,000元     │
│    │（吳月亮）之子│94.3.17   │ 80,000元     │
│    │              │94.3.18   │ 40,000元     │
│    │              │94.3.28   │ 20,000元     │
│    │              │94.4.14   │ 40,000元     │
│    │              │94.4.25   │225,000元     │
│    │              │94.5.9    │150,000元     │
│    │              │94.6.10   │ 20,000元     │
│    │              │94.6.23   │530,000元     │
│    │              │94.7.13   │360,000元     │
│    │              │94.7.27   │ 40,000元     │
│    │              │            │合計1,755,000元 │
├──┼───────┼──────┼────────┤
│4   │溫森錦        │94.3.16   │377,000 元    │
│    │              │94.3.21   │573,000 元    │
│    │              │94.6.20   │381,000 元    │
│    │              │94.6.21   │764,000 元    │
│    │              │94.6.22   │572,250 元    │
│    │              │94.7. 21  │776,000 元    │
│    │              │            │合計3,443,250元 │
├──┼───────┼──────┼────────┤
│5   │武允良        │94.1.10     │796,000元       │
├──┼───────┼──────┼────────┤
│6   │廖大權        │94.3.14   │1,900,000元   │
│    │              │94.6 .20  │3,820,000元   │
│    │              │            │合計5,720,000元 │
├──┼───────┼──────┼────────┤
│7   │張文想        │94.5.16     │300,000元       │
├──┼───────┼──────┼────────┤
│8   │陸哲之        │93.6.1    │4,872,000元   │
│    │              │93.8.2    │6,195,000元   │
│    │              │94.8.12   │3,970,000元   │
│    │              │            │合計15,037,000元│
├──┼───────┼──────┼────────┤
│9   │李桔明        │94.7.5      │232,000元       │
├──┼───────┼──────┼────────┤
│10  │徐士峰        │93.10.22    │956,800元       │
├──┼───────┼──────┼────────┤
│11  │張獻章        │93.12.16    │30,000元        │
├──┼───────┼──────┼────────┤
│12  │彭濟玲        │93.11.30    │198,500元       │
├──┼───────┼──────┼────────┤
│13  │賴雅玲        │94.6.21     │4,000,000元     │
├──┴───────┴──────┴────────┤
│                              總計：3,4182,550元    │
└──────────────────────────┘
附表二：
客戶匯入詹惠如於中國國際商業銀行（現更名為兆豐國際商業銀
行）三重分行開立之帳號00000000000 號帳戶之明細表
┌──┬───────┬───────┬────────┐
│編號│匯款人        │匯款日期      │金額（新臺幣）  │
├──┼───────┼───────┼────────┤
│ 1  │謝鳳珠        │91年1 月至93年│1千2百多萬元    │
│    │（以晟強實業有│11月間。      │（合計匯款52,6  │
│    │限公司名義匯款│              │99,296元，扣除  │
│    │）            │              │其中約4 千萬元  │
│    │              │              │之借款）        │
├──┼───────┼───────┼────────┤
│ 2  │林文郎        │93.2.10     │776,560元     │
│    │（以勇大實業有│93.4.21     │500,000元     │
│    │限公司名義匯款│93.4.21     │838,000元     │
│    │）            │93.8.6      │400,000元     │
│    │              │93.8.19     │569,500元     │
│    │              │93.9.14     │583,500元     │
│    │              │              │合計3,667,560元 │
├──┼───────┼───────┼────────┤
│ 3  │溫秀惠        │92.11.19    │110,000元     │
│    │（以友騰工程有│92.12.15    │100,000元     │
│    │限公司名義匯款│92.12.16    │ 65,000元     │
│    │）            │93.1.16     │100,000元     │
│    │              │93.2.3      │100,000元     │
│    │              │93.2.11     │196,000元     │
│    │              │93.3.16     │200,000元     │
│    │              │93.3.22     │200,000元     │
│    │              │93.5.5      │ 80,000元     │
│    │              │93.6.9      │325,500元     │
│    │              │93.6.17     │100,000元     │
│    │              │93.7.9      │ 78,000元     │
│    │              │93.8.27     │156,950元     │
│    │              │93.12.8     │ 50,000元     │
│    │              │94.1.25     │ 40,000元     │
│    │              │94.3.4      │ 50,000元     │
│    │              │94.4.12     │ 52,500元     │
│    │              │94.8.31     │ 22,000元     │
│    │              │              │合計2,025,950元 │
├──┼───────┼───────┼────────┤
│4   │黃燦焜        │91.6.18     │1,033,750元   │
│    │              │91.7.19     │  806,000元   │
│    │              │91.8.21     │1,892,900元   │
│    │              │91.9.23     │1,899,000元   │
│    │              │91.10.14    │1,494,500元   │
│    │              │91.12.6     │1,694,000元   │
│    │              │92.1.3      │  469,700元   │
│    │              │92.1.16     │1,678,000元   │
│    │              │92.2.13     │  841,000元   │
│    │              │92.3.14     │1,881,000元   │
│    │              │92.4.8      │2,090,000元   │
│    │              │92.4.29     │  836,000元   │
│    │              │92.5.26     │  586,600元   │
│    │              │92.6.18     │  832,000元   │
│    │              │92.7.18     │1,414,400元   │
│    │              │92.9.23     │  830,000元   │
│    │              │92.7.25     │  207,250元   │
│    │              │92.8.21     │  373,950元   │
│    │              │92.8.27     │1,245,000元   │
│    │              │92.9.24     │2,263,250元   │
│    │              │92.10.24    │2,463,000元   │
│    │              │92.11.26    │2,472,000元   │
│    │              │92.12.11    │1,030,000元   │
│    │              │93.1.2      │2,484,000元   │
│    │              │93.1.9      │1,648,000元   │
│    │              │93.2.16     │  401,000元   │
│    │              │93.2.20     │2,653,200元   │
│    │              │93.3.26     │3,622,500元   │
│    │              │93.4.19     │2,000,000元   │
│    │              │93.4.21     │2,240,000元   │
│    │              │93.6.29     │2,445,000元   │
│    │              │93.8.5      │2,067,500元   │
│    │              │93.8.30     │1,242,000元   │
│    │              │93.9.20     │1,447,250元   │
│    │              │93.12.8     │  711,000元   │
│    │              │93.12.21    │2,772,000元   │
│    │              │94.1.12     │2,000,000元   │
│    │              │94.3.28     │1,347,000元   │
│    │              │94.4.27     │  985,750元   │
│    │              │94.4.29     │  766,000元   │
│    │              │94.5.24     │3,447,000元   │
│    │              │94.7.14     │2,325,000元   │
│    │              │94.8.11     │2,775,500元   │
│    │              │              │合計69,813,500元│
├──┼───────┼───────┼────────┤
│ 5  │ 林錕芳       │91.10.25    │ 507,600元    │
│    │              │91.12.9     │ 636,000元    │
│    │              │91.12.18    │ 697,950元    │
│    │              │92.1.28     │ 423,000元    │
│    │              │92.2.13     │ 211,000元    │
│    │              │92.3.25     │ 422,000元    │
│    │              │92.5.22     │ 841,000元    │
│    │              │92.6.12     │ 838,000元    │
│    │              │92.6.25     │ 542,100元    │
│    │              │92.7.31     │ 834,000元    │
│    │              │92.8.22     │ 540,800元    │
│    │              │              │合計6,493,450元 │
├──┼───────┼───────┼────────┤
│6   │施錦成        │91.8.12     │  592,183元   │
│    │（或以晟毅貿易│91.9.16     │  186,623元   │
│    │有限公司名義匯│91.9.18     │2,525,000元   │
│    │款）          │92.4.24     │  128,003元   │
│    │              │92.5.15     │  205,312元   │
│    │              │92.5.16     │  315,000元   │
│    │              │92.5.20     │  108,830元   │
│    │              │92.5.27     │   99,244元   │
│    │              │92.6.2      │  209,500元   │
│    │              │92.6.16     │  300,311元   │
│    │              │92.6.19     │  333,600元   │
│    │              │92.6.25     │  208,000元   │
│    │              │92.7.14 （以│2,077,500元   │
│    │              │施錦成名義）  │                │
│    │              │92.7.22     │  457,440元   │
│    │              │92.7.31     │  429,515元   │
│    │              │92.8.14     │  118,152元   │
│    │              │92.8.18     │  207,750元   │
│    │              │92.8.28     │  149,400元   │
│    │              │92.9.16     │  928,390元   │
│    │              │92.9.19     │  313,603元   │
│    │              │92.10.6     │1,155,516元   │
│    │              │92.10.7     │  205,500元   │
│    │              │92.10.7     │  470,262元   │
│    │              │92.10.27    │  410,000元   │
│    │              │92.11.3     │  222,000元   │
│    │              │92.11.27    │  413,000元   │
│    │              │92.12.8     │  356,000元   │
│    │              │92.12.11    │  355,997元   │
│    │              │92.12.15    │1,230,722元   │
│    │              │92.12.25（以│  428,903元   │
│    │              │施錦成名義）  │                │
│    │              │93.1.5      │1,940,000元   │
│    │              │93.1.13     │  288,050元   │
│    │              │93.1.14     │  437,838元   │
│    │              │93.1.19     │1,233,000元   │
│    │              │              │合計19,040,144元│
├──┼───────┼───────┼────────┤
│ 7  │朱姵陵        │93.4.15     │120,000元     │
│    │              │93.4.22     │ 50,000元     │
│    │              │93.5.18     │164,800元     │
│    │              │93.6.4      │ 40,800元     │
│    │              │93.10.18    │ 83,200元     │
│    │              │93.11.8     │200,000元     │
│    │              │93.11.12    │100,000元     │
│    │              │93.11.16    │ 80,000元     │
│    │              │94.1.27     │117,300元     │
│    │              │94.3.21     │150,000元     │
│    │              │94.6.1      │153,600元     │
│    │              │94.6.27     │153,600元     │
│    │              │94.8.2      │100,000元     │
│    │              │              │119,700元     │
│    │              │              │合計1,633,000元 │
├──┼───────┼───────┼────────┤
│ 8  │任明珠        │94.4.28       │1,000,000元     │
└──┴───────┴───────┴────────┘


司法院資訊處製作；財團法人民間司法改革基金會備份。
